【裁判字號】    89,家抗,185
【裁判日期】    890831
【裁判案由】    限定繼承
【裁判全文】
臺灣高等法院民事裁定  八十九年度家抗字第一八五號
      抗  告  人  甲○○
右抗告人因限定繼承事件，對於中華民國八十九年七月十八日臺灣板橋地方法院八十
九年度繼更字第二號裁定提起抗告，本院裁定如左：
      主      文
原裁定廢棄。
      理      由
一抗告意旨略以：七歲以下無行為能力人之意思表示，須法定代理人代為意思表示及
  代受意思表示，因之應為繼承之人如為七歲以下之人，則所謂「知悉其得繼承之日
  」，依民法第七十六條之規定，應就其法定代理人決定之。抗告人於民國（下同）
  ○○年○○月○○日生，八十八年八月至十月間，雖是十九歲之限制行為能力人
  ，惟非七歲以下之無行為能力人，依民法第七十七條之規定，抗告人得為意思表示
  ，僅係意思表示應得法定代理人之允許始生效力，況限定繼承依民法第一千一百五
  十四條「繼承人得限定以因繼承所得之遺產，償還被繼承人之債務」之規定，限定
  繼承應屬純獲法律上之利益，是否需要法定代理人允許，值得商榷。抗告人於八十
  八年八月至十月間具有意思表示之限制行為能力人，非七歲以下之無行為能力人，
  法定代理人之「知悉其得為繼承之日」，不能視為抗告人亦為「知悉其得繼承之日
  」，否則抗告人豈非無行為能力人？亦即抗告人知悉得為繼承人之事實，不應由抗
  告人之法定代理人乙○○決定之，而係抗告人於八十八年八月十四日知悉得為繼承
  始生效力。本件抗告人確係於八十八年八月十四日知悉得繼承祖父丙○○之遺產，
  抗告人知悉得為繼承經多方研究後，雖然其餘次親等之繼承人均拋棄繼承，但抗告
  人認為應以限定繼承為宜之意思表示，經法定代理人之允許，始於八十八年十月十
  三日向原法院聲請限定繼承，因之抗告人於八十八年八月十四日知悉得為繼承，至
  八十八年十月十三日向原法院聲請限定繼承並未超過法定期間二個月等語。
二按能獨立以法律行為負義務者，有訴訟能力，民事訴訟法第四十五條規定甚明。又
  「按滿七歲以上之未成年人，除法律別有規定外，僅有限制行為能力，依民法第七
  十七條、第七十八條、第七十九條之規定，不能獨立以法律行為負義務，自無訴訟
  能力」，最高法院二十九年台上字第二八○號判例可供參考。是限制行為能力人無
  訴訟能力。次按限定繼承之聲請屬非訟事件性質，依非訟事件法第六條之規定，民
  事訴訟法有關當事能力及訴訟能力之規定，於非訟事件關係人準用之。是限制行為
  能力人無非訟能力自明，抗告人未成年前，不得自行向法院呈報限定繼承。按「父
  母為其未成年子女之法定代理人」，民法第一千零八十六條定有明文。限定繼承係
  繼承人限定以因繼承所得之遺產，償還被繼承人債務之意思表示，法定代理人自得
  代理為之。故抗告人於八十八年十月十三日聲請限定繼承時，尚未成年，故由其父
  母乙○○、丁○○以法定代理人之身分共同聲請等情，有民事呈報狀可證。則本件
  民法第一千一百七十六條第七項「因他人拋棄繼承而應為繼承之人，為限定繼承或
  拋棄繼承時，應於知悉其得繼承之日起二個月內為之」之「知悉」係指法定代理人
  知悉？或被代理之未成年人知悉？從民法第九十六條規定：「向無行為能力人或限
  制行為能力人為意思表示者，以其通知達到其法定代理人時，發生效力」；第一百
  零五條前段規定：「代理人之意思表示，因其意思欠缺、被詐欺、被脅迫，或明知
  其事情或可得而知其事情，致其效力受影響時，其事實之有無，應就代理人決之」
  等規定之法理觀之，是否「知悉」，應依法定代理人斷之。本件乙○○、丁○○係
  依民法第一千零八十九條第一項前段之規定共同以法定代理人之身分為限定繼承之
  意思表示，限定繼承之意思表示既由乙○○、丁○○二人共同行使，何時知悉？自
  應以乙○○、丁○○何時知悉為斷，必二人均知悉，始可能共同行使親權。原裁定
  認：被繼承人丙○○之第一順位繼承人乙○○、戊○○○、己○○、庚○○係於八
  十八年七月十二日具狀向原審法院拋棄繼承，經原審法院於八十八年八月三日以板
  院文民寧繼字第四八六號函准予備查在案，該函件於八十八年八月十二日送達予拋
  棄繼承權人乙○○。抗告人固陳明其係於八十八年八月十四日知悉其得繼承被繼承
  人丙○○之遺產，並提出拋棄繼承權書為證，然前開拋棄繼承人乙○○係抗告人之
  父，抗告人係○○年○○月○○日出生，抗告人於其父乙○○八十八年八月十二
  日收受上開板院文民寧繼字第四八六號函之時，年十九歲，係未成年人，是以其知
  悉得為繼承人之事實，應就其法定代理人乙○○決定之，乙○○既於八十八年八月
  十二日收受准予備查第一順位繼承人聲明拋棄繼承權之函件，抗告人自係該日知悉
  其得繼承被繼承人丙○○之遺產，其得為限定繼承之二個月期間，應自八十八年八
  月十三日起算，抗告人應於八十八年十月十二日前呈報法院，聲請人遲至八十八年
  十月十三日始向本院聲明限定繼承，顯逾二個月之期限，復未提出已向法院聲請延
  展呈報期間之證據以供參酌，其呈報於法不合云云，予以駁回。惟查丁○○究係何
  時知悉拋棄繼承之事實？原審法院漏未查明，即以自繼承開始時起，抗告人顯逾二
  個月之期限為由，駁回抗告人之聲請，自有未洽。抗告意旨雖未指摘及此，但原裁
  定既有可議，自應由本院將原裁定廢棄，由原法院另為適當之處理。
據上論結，本件抗告為有理由，依非訟事件法第二十八條、民事訴訟法第四百九十二
條第二項，裁定如主文。
中      華      民      國    八十九    年      八      月    三十一    日
                              臺灣高等法院民事第十二庭
                                  審判長法  官  林  丁  寶
                                        法  官  蔡 翁 金針
                                        法  官  林  恩  山
右正本係照原本作成。
不得抗告
中      華      民      國    八十九    年      九      月      二      日
                                        書記官  周  淑  靜


司法院資訊處製作；財團法人民間司法改革基金會備份。
